最高法院民事判決　　　　　　　九十四年度台上字第九一五號
　　上　訴　人　融運有限公司
　　　　　　　　　　　　　　　.
　　法定代理人　甲 ○ ○
　　訴訟代理人　林 光 彥律師
　　被 上訴 人　永恒機電工業股份有限公司
　　　　　　　　　　　　　11.
　　法定代理人　黃林淑貞
　　訴訟代理人　謝 清 福律師
上列當事人間請求損害賠償等事件，上訴人對於中華民國九十三
年十二月七日台灣高等法院第二審更審判決（九十二年度重上更
(一)字第一七六號），提起上訴，本院判決如下：
    主  文
原判決關於命上訴人給付金錢（即主文第四項）暨負擔該訴訟費
用部分廢棄，發回台灣高等法院。
其他上訴駁回。
第三審訴訟費用，關於駁回其他上訴部分，由上訴人負擔。
    理  由
本件被上訴人主張：上訴人法定代理人甲○○以上訴人名義，於
民國八十三年元月間，在伊公司現場檢視油壓鍛造機後，聲稱可
將上開機器改造為最高使用油壓壓力為３５０㎏／ｃ㎡，瞬間加
壓時間在一秒以內，承修費用總共新台幣（下同）三百七十萬元
，並開立上訴人公司八十三年元月三十一日報價單予伊，承諾於
訂貨之日起一百五十天內裝機交貨，伊已按約定交付機器及訂金
一百十萬元與上訴人。詎上訴人未依約進行修繕，嗣經伊催促，
始前來載運其他機具零件，屆期仍未依約交付交修機器，經伊一
再催索，迨至八十四年一月十六日，上訴人片面將修繕改造費用
提高為七百二十四萬九千元，為伊所不同意，甲○○竟委律師來
函稱，如不給付，將沒收機器及零件。上訴人之行為違背交易誠
信又延遲交貨，致伊工廠無法生產運作，自八十三年七月三日至
八十六年四月三日共二年九個月，受有營業損失三百四十五萬四
千二百零七元，上訴人應負賠償之責，並返還上開油壓鍛造機及
更換下來之機具零件等情，求為命上訴人返還如第一審卷照片二
所示型號ＵＣＨＩＤＡ、ＨＹＤＲＯＭＡＴＩＫ、ＭＯＤＥＬ：
Ａ７Ｖ２５０ＬＶ、５１ＢＢ、Ｆ００－、ＮＯ：00000
000、00000000油壓馬達組二個及底座一個，照片三
所示五十馬力之主油壓油槽及油壓幫浦用法蘭管各乙組（舊品）
，照片四所示充油閥組乙組，照片五、六所示油壓缸二個，照片
十二所示ＯＩＬＧＥＡＲ牌油路板迴路組乙組，並將如第一審卷
照片七所示油路板迴路組乙組，照片八、九所示油壓馬達及配件
，照片十所示ＯＩＬＧＥＡＲ、ＴＯＷＥＲ、ＳＩＥＲＩＡＬ、
ＮＯ：９４３９５０、ＴＹＰＥ、00000000、００－Ｅ
ＮＧＬＡＮＤ、000000000充油閥組乙組，照片十一所
示油壓缸二個及照片三所示一五０馬力之主油壓槽及油壓幫浦用
法蘭管各乙組（新品），照片一所示德國ＲＯＢＥＲＴＳＯＮ公
司製之ＨＹＬＡＳＴＩＣ５１１８９型油壓鍛造機之油壓缸主缸
及油壓心乙組，裝置完成，使具有最高使用油壓壓力三五０㎏／
ｃ㎡時，加壓時間應在一秒以內之功能後交付，暨給付三百四十
五萬四千二百零七元及其法定遲延利息之判決。（被上訴人訴請
甲○○與上訴人連帶賠償部分，經原審為被上訴人敗訴之判決，
被上訴人提起上訴，本院另以裁定駁回。）
上訴人則以：甲○○雖於八十三年元月間親往被上訴人公司檢視
系爭機器損壞狀況，惟僅能就其外表加以檢視，乃依被上訴人描
述之損壞狀況，開立總價三百七十萬元之報價單。定金三成計一
百十萬元，被上訴人未依系爭報價單約定，以現金支付，而係開
立同年三月間方得兌領之票據，故於票據兌現前，伊不負給付義
務。又系爭機器拆卸之難度及實際損壞狀況與被上訴人最初所描
述者不同，致須以大型拖吊機具拆卸搬運，難度增加，且拆卸後
被上訴人又要求徹底整修，增加契約所未約定之修繕項目，更須
額外自國外進口零組件。被上訴人已口頭同意順延交貨日期及增
加承攬報酬，兩造間原有約定業已更改。被上訴人對於增加修理
之項目拒不付款，依民法第五百零六條規定，伊自得請求被上訴
人賠償損害，並於被上訴人賠償損害前，依民法第二百六十四條
規定，行使同時履行抗辯權等語，資為抗辯。
原審審理結果以：被上訴人主張兩造於八十三年元月間訂立承攬
契約，上訴人承作伊所有之油壓鍛造機改造修繕工程，約定將系
爭油壓鍛造機改造為最高使用油壓壓力為三五０kg/c㎡瞬間加壓
時間在一秒以內，承攬報酬三百七十萬元，自訂約之日起一百五
十天內完成裝機交貨，伊已交付機器及定金一百十萬元與上訴人
，上訴人迄未交貨，並於八十四年一月十六日將原議定之報酬提
高為七百二十四萬九千元之事實，業據提出報價單、合約書為證
，並為上訴人所不爭，堪信為真實。依兩造約定，上訴人交貨期
限應為自訂約之翌日起算一百五十日，即八十三年六月三十日。
系爭報價單中關於付款條件，固約定定金三成一百十萬元應以現
金給付，惟是否依此項約定以現金給付定金，並無關上訴人履行
期之起算時點。上訴人抗辯前開完工期限嗣已變更，並將承攬報
酬改為七百二十四萬九千元一節，既為被上訴人所否認，依法自
應由上訴人負舉證責任。被上訴人主張上訴人至伊公司現場檢視
油壓鍛造機後，保證可將該油壓鍛造機改造為最高使用油壓壓力
為３５０㎏／ｃ㎡瞬間加壓時間在一秒以內之事實，為上訴人所
不爭，且上訴人之估價單亦載明上旨，上訴人依約既負有將被上
訴人之機器改造至約定效用之義務，究竟如何改造、改造須增加
那些附件，是否應增加修理活塞等項目及因改造之需要而向國外
進口零件，均屬上訴人完成承攬工作之行為，並非定作人所得置
啄。且兩造既已約定報酬，上開進口零件之成本自包括在內。衡
情除經被上訴人同意外，對於完工期限及報酬部分亦不得任意增
加或更改。上訴人嗣後提出之合約書其價格提高為七百二十四萬
九千元，並未經被上訴人簽認，上訴人亦自承被上訴人對於第二
份七百多萬元之報價單未予承諾，且未能舉證證明被上訴人同意
變更完工期限及增加報酬，其抗辯兩造間已合意變更前開完工期
限，並將承攬報酬即修繕費用提高為七百二十四萬九千元云云，
不足採信。上訴人抗辯被上訴人未給付增加修繕費用，基於民法
第二百六十四條同時履行抗辯權，伊無交付修繕之機器之義務，
並無理由。至被上訴人提出之八十四年一月二十三日評鑑表，僅
係填寫上訴人公司名稱、負責人、公司工廠地址、資本額、聯絡
電話等基本資料，並無任何評鑑事實，不得僅以要求填具評鑑表
即認被上訴人對原定契約內容變更並無異議。經囑託台灣區機器
工業同業公會鑑定結果，認系爭油壓鍛造機主油壓缸如連續動作
，在一秒之內，使用最高油壓壓力，似很難達到三五０ ㎏／c㎡
。而另依上訴人提供擬改造之系爭機器蓄壓器副系統設計圖送請
該公會分析，亦認至少需二‧四一秒始能加壓至二五○○噸，顯
見上訴人承攬之工作無法達到預定功能各情，有台灣區機器工業
同業公會八十八年五月五日台區機會業字第八八○九五號函，及
九十年五月二十八日台區機會業字第（九十）第一四六號函可稽
。系爭承攬機器之修繕改造尚未完成，亦未交付，為兩造所不爭
，兩造約定之履行期限業已於八十三年六月三十日屆至，被上訴
人本於承攬契約，訴請上訴人返還油壓鍛造機及更換下來之機具
零件，及將符合預定效用之機器完成工作後交付，亦即請求上訴
人應將拆卸自被上訴人所有油壓鍛造機之型號ＵＣＨＩＤＡ、Ｈ
ＹＤＲＯＭＡＴＩＫ、ＭＯＤＥＬ：Ａ７Ｖ２５０ＬＶ、５１Ｂ
Ｂ、Ｆ００－、ＮＯ：00000000、00000000油
壓馬達組二個及底座一個、五十馬力之主油壓油槽及油壓幫浦用
法蘭管（舊品）、充油閥組乙組、油壓缸二個、ＯＩＬＧＥＡＲ
牌油路板迴路組乙組返還；暨將油路板迴路組乙組，油壓馬達及
配件、ＯＩＬＧＥＡＲ、ＴＯＷＥＲ、ＳＩＥＲＩＡＬ、ＮＯ：
９４３９５０、ＴＹＰＥ、00000000、００－ＥＮＧＬ
ＡＮＤ、000000000充油閥組乙組、油壓缸二個及一五
０馬力之主油壓槽及油壓幫浦用法蘭管各乙組（新品），德國Ｒ
ＯＢＥＲＴＳＯＮ公司製之ＨＹＬＡＳＴＩＣ５１１８９型油壓
鍛造機之油壓缸主缸及油壓心乙組，裝置完成，並達到最高使用
油壓壓力三五０ ㎏／c㎡，且油壓機主缸下降至工作物瞬間加壓
至三五０ ㎏／c㎡時，加壓時間應在一秒以內，交付與被上訴人
，於法並無不合。依系爭報價單所載付款條件為：定金三成，安
裝完成收百分之六十約四十五天期票，餘款百分之十完成後收四
十五天期票，可知除定金外，以安裝完成及試車完成始付款。上
訴人既未完成安裝工作並交貨，其抗辯被上訴人未給付價金，對
系爭機器有留置權，尚無可取。按因可歸責於承攬人之事由，致
工作逾約定期限始完成，定作人得請求賠償因遲延而生之損害，
民法第五百零二條第一項定有明文。系爭機器之改造修繕完工期
限業經兩造約定於訂約後一百五十日即八十三年六月三十日，上
訴人遲延完工，迄未交付，顯已構成違約，此遲延完工事由，係
可歸責於上訴人，則被上訴人請求上訴人賠償遲延交貨之損失，
自無不合。經委請台灣區機器工業同業工會就被上訴人營業損失
進行鑑定，鑑定結果系爭機器之加工成本依目前市場狀況，每日
約需十萬元左右，依國稅局規定，此行業之利潤為百分之六。該
公會復函稱有關加工成本一案，係指八十七至八十八年間之市場
行情，若無法使用系爭二五○○噸油壓機，不帶料每日營業收入
約損失十萬元，如依國稅局之規定金屬成型工具機械之淨利潤為
百分之六，即每日約損失六千元正淨利，以此標準計算，被上訴
人因無法使用系爭機器，每日約損失六千元，每月約損失十八萬
元，上訴人迄未交貨，被上訴人自八十三年七月三日至八十六年
四月三日間，合計二年九個月之營業損失，應為五百九十四萬元
，被上訴人訴請上訴人賠償營業損失三百四十五萬四千二百零七
元，在前開所受損害數額範圍內，自無不合。從而，被上訴人依
承攬契約之法律關係，請求上訴人返還油壓鍛造機及更換下來之
機具零件，及將符合預定效用之機器完成工作後交付，並賠償因
遲延所致之損害三百四十五萬四千二百零七元及其利息，為有理
由，應予准許等詞，因而將第一審就上述部分所為被上訴人敗訴
之判決廢棄，改判如其聲明。
關於返還更換之機具、零件及交付完成工作符合預定效用之機器
部分：經核原審就此部分將第一審所為被上訴人敗訴之判決廢棄
改判，於法並無不合。上訴論旨，猶就原審取捨證據、認定事實
之職權行使，指摘該部分原判決為不當，聲明廢棄，非有理由。
關於賠償營業損失部分：按無損害即無賠償，是以損害賠償額之
計算，應以實際所受之損害為基準，財政部公佈之同業利潤標準
，僅為其課稅之參考，若非計算困難，尚不能遽以為計算實際損
害額之基準。本件被上訴人因上訴人未如期交付機器，受有何營
業損失？其損害額若干？非不得參酌其機具交付修復前後之營業
狀況，以為酌定。原審概未詳加調查審認明晰，徒依前開同業利
潤標準，謂其淨利為百分之六，並據以定其損害額，自非無判決
不備理由之違法。上訴論旨，指摘此部分原判決為不當，求予廢
棄，非無理由。
據上論結，本件上訴為一部有理由，一部無理由。依民事訴訟法
第四百七十七條第一項、第四百七十八條第二項、第四百八十一
條、第四百四十九條第一項、第七十八條，判決如主文。
中　　華　　民　　國　九十四　年　　五　　月　 十九   日
                      最高法院民事第二庭
                          審判長法官  蕭　亨　國
                                法官  楊　鼎　章
                                法官  陳　淑　敏
                                法官  顏　南　全
                                法官  許　澍　林
      本件正本證明與原本無異
                                      書  記  官
中　　華　　民　　國　九十四　年　　五　　月  三十一  日
                                                      V
